臺灣高等法院刑事判決　　　　　　　　　99年度軍上字第44號
上　訴　人　黃凱祥
選任辯護人　鄭金溪律師（法律扶助基金會律師）
上列上訴人因妨害性自主案件，不服國防部高等軍事法院99年度
上訴字第23號，中華民國99年10月19日第二審判決（起訴案號：
國防部北部地方軍事法院檢察署98年偵字第092 號），提起上訴
，本院判決如下：
    主  文
原判決撤銷，發回國防部高等軍事法院。
    理  由                                                                
本件原判決認定上訴人即被告黃凱祥（96年5 月15日入伍，義務
役，業於97年5 月14日退伍）原係前開單位一兵輪型車輛修護兵
，服役期間於97年2 月8 日19時許，與其表兄甘益良一同駕車外
出，途中適遇同村鄰居代號為：00000000（82年4 月生，真實姓
名、年籍等資料詳如性侵害案件姓名年籍對照表，下稱A 女）之
女子，上訴人即佯稱A 女之男友委託其搭載A 女至該鄉附近之卡
拉OK店會合，A 女不疑有他，遂上車同行，途中上訴人於車上向
A 女改稱其男友不在該處，而係因欲認識A 女故捏造其男友委託
事，嗣獲A 女同意，3 人遂轉往同鄉三民村靠近「蝙蝠洞」附近
之某卡拉OK店唱歌、飲酒，迨同日22時許結束後，A 女要求上訴
人將其搭載至該鄉「萊爾富」便利商店，欲至該店幫忙其阿姨楊
素雯照料店務，上訴人允諾後，乃由甘益良駕駛車號：1707－JT
自小客車，搭載上訴人坐於副駕駛座，A 女坐於後座，嗣行經同
鄉三民村蝙蝠洞附近時，上訴人基於對A 女強制性交之犯意，由
副駕駛座跨越至後座，起先對A 女稱喜歡伊，要求A 女與男友分
手，旋強行擁抱及親吻A 女，並不顧A 女之拒絕，強行撫摸A 女
胸部，甘益良見狀出言勸阻上訴人，惟遭上訴人駁斥「你開你的
車」，甘民遂不再干涉，無視A 女之呼救繼續開車，上訴人即將
A 女推倒並壓制於後座座椅上，強行褪去A 女外褲及內褲，並於
脫去自己之外褲及內褲時以膝蓋頂住A 女腹部，防止其穿回褲子
，A 女雖以手抓、推上訴人及掙扎呼救，惟因其身體遭上訴人以
身體壓制，且因當時該車行經偏僻山路，車速放慢，A 女顧慮激
烈之抵抗將致其生命遭受危害，遂未續為強烈抗拒，而上訴人乃
得以違反A 女之意願，以性器進入A 女性器予以強制性交乙次得
逞，事畢始將A 女載返至該鄉「萊爾富」便利商店附近下車離去
。嗣A 女母親A1發覺A 女情緒及行為異常，經追問A 女後始發覺
上情，並於97年4 月6 日至桃園縣政府警察局大溪分局報案提出
告訴，經該局調查後函送臺灣桃園地方法院檢察署偵辦，嗣該署
以上訴人犯罪及發覺時均為任職服役中，且所犯為陸海空軍刑法
所列之罪，法院對之無審判權而處分不起訴後，於98年5 月15日
函送國防部北部地方軍事法院檢察署偵辦，經軍事檢察官偵結起
訴等情，因而維持第一審論處上訴人強制性交罪刑之判決，駁回
上訴人二審之上訴，固非無見。
惟查：(一)證人就其得自他人之傳聞事實，於審判中到庭作證而為
轉述者，乃傳聞供述，因所述非其本人親自體驗經歷之事實，法
院縱令於審判期日對該傳聞證人訊問，或由被告對其詰問，仍無
從擔保其陳述內容之真實性。是審理事實之法院於調查證據，遇
有傳聞供述之情形，即應究明原始證人是否存在或不明，俾憑傳
喚其到庭作證，命具結陳述，並接受被告之詰問；因發見真實之
必要，並得依刑事訴訟法第184 條第2 項之規定，命原始證人與
傳聞證人為對質，其之調查證據始稱完備。再證人所陳述之內容
，或根據個人感官知覺親自體驗，或源於聽自他人陳述之詞。前
者係以其親身之經歷為基礎，有證據能力；後者未親自見聞或經
歷其所陳述之事實，純屬傳聞之詞，既無從經由詰問或對質程序
擔保其陳述內容之真實性，無論與原始證人在審判中具結後之陳
述是否相同，均應認無證據能力。惟於原始證人就待證事實之陳
述與傳聞供述不一致之情形，該傳聞供述非不得用以彈劾原始證
人陳述證據之證明力。是審理事實之法院調查證據時，如遇原始
證人到庭所為證言與卷內已存之傳聞供述不相契合，自得依刑事
訴訟法第184 條第2 項之規定，命原始證人與傳聞證人為對質，
期由完備之調查確保證明力判斷之正確，用以發見真實（最高法
院99年度台上字第2220、6767號判決意旨參照）。查證人楊曉君
固於國防部北部軍事法院檢察署偵查中具結後證稱：「（問：是
否知悉A 女遭性侵害之事？）知道，我是聽黃凱祥的表哥甘益良
跟我說黃凱祥在97年過年期間有請他開車載黃凱祥跟A 女去唱歌
，唱完歌回家的路上，黃凱祥與A 女都喝的蠻醉的，一開始黃凱
祥坐在前座，途中黃凱祥就跑到後座對A 女上下其手，並對A女
性侵害，期間甘益良有勸黃員不要這樣，黃員不理他並說：『你
就開你的車，我玩完了再換你』，甘益良跟他說不要。另外甘益
良也有跟我說A 女跟黃凱祥說：『你有老婆，你不要這樣』。另
外我有再追問甘益良，他跟我說：『反正你們離婚就不要管了』
」，「（問：甘益良為何對你說這些事情？）97年元宵節我們在
家烤肉，甘益良住在我家對面，甘益良也跑過來跟我們烤肉，期
間他有問我媽媽我現在跟黃凱祥是什麼關係，我媽媽問他為什麼
這樣問，他才把黃凱祥性侵害A 女的事告訴我媽媽，我媽媽告訴
我，我就去追問甘益良，才知道這件事」等語（見國防部北部軍
事法院檢察署98年5 月19日偵字第92卷第158 至159 頁）；嗣於
第一審復具結後證稱：「（問：你是否知道黃凱祥涉及性侵害事
件？何時知道？）知道。大概是在中秋節當天知悉，由甘益良跟
我母親說，由我母親轉述知悉」，「（問：你母親如何跟你講述
案情？）你知道嗎？黃凱祥很噁心，他表哥跟我說他親眼看見黃
凱祥跟A 女發生性行為，她說是黃凱祥強迫A 女發生性行為，甘
益良也有阻止他」，「（問：你是否有向甘益良詢問相關案情？
）是在我母親告訴我後幾天，詳細日子忘了，但是甘益良一直跟
我說，跟黃凱祥已經離婚了，不要管這麼多，就是有這件事情」
，「（問：你是如何詢問甘益良？）我問甘益良說，你跟我母親
說的那件事情，真的是這樣嗎，甘益良說是真的，當時他在開車
，我幹嘛要騙你」，「……（問：中秋節是指97還是98年？）97
年的中秋節」等語（見一審卷98年12月23日審判筆錄第3 至4 頁
）；惟與證人甘益良於第一審法院具結後證稱：「（問：你於97
年元宵節期間，有無跟楊曉君提及被告對A 女性侵之事？）沒有
」，「（問：事後楊曉君有無跟你確認這件事情？）有。但我跟
她說，被告無性侵A 女」，「（提示北軍檢署98年8 月27日證人
楊曉君偵查筆錄，並告以要旨，問：為何楊女說你在97年元宵節
有向他提到被告有性侵A 女之事？）當天楊曉君確實有跟我詢問
過，但我跟她說沒有」，「（問：為何楊女會向你詢問黃凱祥性
侵被害人？）我不知道」，「（問：為何楊曉君在98年8 月27日
偵查筆錄證述你跟她提過黃凱祥性侵的情節與97年4 月6 日警詢
調查筆錄所述情節相符？）我確實沒有跟她說」，「（問：為何
楊女如此陳述？）我不知道」等語（見一審卷98年12月22日審判
筆錄第13頁），明顯歧異，且相互矛盾。是證人甘益良究否有於
事後向證人楊曉君告知上訴人性侵害A 女之情事，自應依證據調
查之程序，善盡調查之能事，以區辨其真偽。原判決逕採證人楊
曉君於偵、審中所為不利上訴人之證述，作為上訴人犯罪之證據
，惟對證人甘益良於一審所為有利於上訴人之證據，未傳訊證人
楊曉君與證人甘益良並命2 人當庭對質詳為調查，即恝置不論，
亦有證據調查未盡之違法。(二)審理事實之法院對於被告有利及不
利之證據，應一律注意，詳為調查，綜合全案證據資料，本於經
驗法則以定其取捨，並將取捨證據及得心證之理由於判決內詳為
說明。故證據雖已調查，而尚有其他部分並未調查，仍難遽為被
告有利或不利之認定。查被害人A 女於97年4 月6 日警詢時供稱
：「（問：黃凱祥性侵你後如何離開他？）我對他哭著說我要回
家，他就在蝙蝠洞出口讓我下車，我下車後走路去萊爾富超商找
鄰居阿姨一起回家」等語；而於國防部北部軍事法院檢察署98年
6 月30日偵查中具結後則證稱：「他講話的時候我發現車子慢慢
靠近我阿姨打工的萊爾富，加上車子開的很慢，所以我就打開車
門跳車往前跑，跑到1 棵樹後面躲起來，看到他們車子開走我才
跑進萊爾富……」等語（見國防部北部軍事法院檢察署98年5 月
19日偵字第92卷第65頁）；嗣於第一審法院99年1 月7 日審理時
經具結後就案發後如何前往萊爾富商店證稱：「時間太久我忘記
了」、「我忘記了」等語（見一審卷99年1 月7 日審判筆錄第6
頁）。被害人A 女就遭上訴人性侵害後如何前往萊爾富商店乙節
，前後所述不一，此攸關上訴人犯罪事實之認定與法律之適用，
自應究明；原判決理由對此部分之疑義未加查究說明，即以上訴
人之辯解均不可採信，難謂妥適。上訴意旨指摘原判決不當，非
全無理由，應認有撤銷發回更審之原因。
據上論斷，應依軍事審判法第206 條，刑事訴訟法第397 條、第
401 條，判決如主文。
中    華    民    國  100     年    1     月    17    日
            刑事第十四庭  審判長法  官  陳志洋
                                法  官  遲中慧
                                法  官  謝靜慧
以上正本證明與原本無異。
不得上訴。
                                書記官  陳泰寧
中    華    民    國   100    年    1     月    20    日